【裁判字號】    99,訴,2179
【裁判日期】    991103
【裁判案由】    合夥財產清算等
【裁判全文】
臺灣臺北地方法院民事判決              99年度訴字第2179號
原      告  丁○○
被      告  丙○○
            甲○○
兼上一人之
訴訟代理人  乙○○
上列當事人間請求合夥財產清算等事件，本院於99年10月11日言
詞辯論終結，判決如下：
    主      文
被告丙○○、乙○○應偕同原告清算合夥財產。
原告其餘之訴駁回。
訴訟費用由被告丙○○、乙○○連帶負擔。
    事實及理由
一、原告主張：緣被告丙○○與乙○○、甲○○係母女關係，渠
    等共同經營位於臺北市○○街202 號「克麗緹娜美容院」，
    嗣於民國90年6 月間以擴大經營為由，將美容院遷址於臺北
    市○○○路○ 段137 巷65號，同時改名為「美麗生活美容院
    」（下稱系爭美容院），委請伊處理裝潢事宜，至同年10月
    間裝潢完竣，伊並代墊裝潢費用新臺幣（下同）779,233 元
    ，惟遲遲未獲被告等清償，遂於91年4 月間應邀以上開代墊
    款作為合夥之入股資金，此後伊以電話聯繫詢問經營況狀，
    得知美容院尚有盈餘可供甲○○購買新車，並無經營不善等
    情，惟至95年間伊赴系爭美容院始發現，被告等竟未經伊同
    意，於95年10月初以經營不善為由，將美容院頂讓與訴外人
    郭尊總經營，以抵償郭尊總對美容院之債權，惟合夥事業經
    讓與第三人後，兩造間合夥契約即告終止，被告等應依民法
    第694 條以下規定辦理清算程序，並返還伊之出資額及給與
    伊應得之利益，詎被告等未依法清算，亦未將頂讓所得款項
    依出資比例分配與伊，爰依民法合夥法律關係，先位請求被
    告應偕同伊清算合夥財產，並聲明：被告應偕同原告清算合
    夥財產。若鈞院認兩造間無合夥關係，伊代墊裝潢費用779,
    233 元，係為被告等所為之適法無因管理支出，依民法第17
    6 條第1 項規定，備位請求被告負清償責任，並聲明：被告
    應連帶給付779,233 元及自起訴狀繕本送達翌日起至清償日
    止，按年息5 ％計算利息，並均陳明願供擔保，請准宣告假
    執行。
二、被告均以：系爭美容院係乙○○與丙○○合夥經營，甲○○
    係無支薪協助店內事務，非美容院之合夥人。又美容院自91
    年間起即處於虧損狀態，需向外舉債以支應店內開銷，陸續
    向郭尊總借款28萬元、向黃秀英借款30萬元，並由乙○○對
    外借款負有卡債數筆，丙○○於92年底在電話中向原告提及
    美容店營運不佳，經原告建議將店面頂讓出去，至95年間始
    以20萬元頂讓與郭尊總即上開債權人之一，尚欠8 萬元部分
    則由乙○○受僱於郭尊總，分期以薪資抵償，故至美容院頂
    讓之時已無盈餘可供分配，原告雖有支出土木裝潢費，惟其
    單據載明係「美麗人生護膚店」，且數額僅60萬元，另原告
    提及之車輛係乙○○之父於87年間即購入，非以店內盈餘購
    買，原告非出名合夥人，至多僅與渠等成立隱名合夥，依民
    法第701 條至709 條之規定，其出資財產權移屬於出名營業
    人，美容院之事務仍由出名營業人執行，隱名合夥終止時，
    出名營業人僅就其餘存額負返還之義務，惟系爭美容院以其
    剩餘財產抵償所負債務後，並無剩餘盈餘，是被告等不負返
    還出資之責任甚明等語，資為抗辯。並均聲明：(一)原告之訴
    及假執行聲請均駁回。(二)如受不判決，願供擔保請准宣告免
    為假執行。
三、兩造不爭執事項：
(一)、被告丙○○、乙○○於90年6 月間開設位於臺北市○○○路
    ○ 段137 巷65號之「美麗生活美容院」，其間原告代被告等
    償付開店時裝潢之工程款，有裝潢明細、工程款估價便條紙
    在卷可稽（見本院99年司北調字第69號卷宗第5-8 頁），嗣
    後原告以上揭工程款作價入股系爭美容院。
(二)、系爭美容院於95年間以20萬元頂讓與郭尊總，乙○○、丙○○已非美容院經營者，乙○○並繼續服務於系爭美容院，以
    抵償其對郭尊總之借款債務，有頂讓書影本在卷可稽。（見
    本院卷第71頁）
(三)、原告前對乙○○、丙○○提起背信告訴，案經臺灣臺北地方
    法院檢察署（下稱北檢署）以96年度偵字第16541 號案件偵
    查後作成不起訴處分書，經原告聲請再議，仍由臺灣高等法
    院檢察署以97年度上聲議字第404 號處分書將其再議之聲請
    駁回，有卷附不起訴處分書影本在卷可參（見本院卷第72-7
    3 頁），並經本院調閱查核屬實。
(四)、車牌號碼CY-7112 自用小客車原為吳春福所有，該車領牌日
    為87年8 月19日，嗣於91年8 月13日過戶於他人名下，有被
    告提出臺北市監理處99年6 月1 日北市監牌字第0996095110
    0 號函文內容在卷可考。（見本院卷第74頁）
四、兩造爭執之要點：
(一)、兩造間是否係合夥關係？或為隱名合夥？
(二)、兩造合夥關係終止後，是否經過清算？
    茲就兩造爭點及本院得心證理由分述如下：
(一)、兩造間是否係合夥關係？或為隱名合夥？
 1、原告主張：其於91年間以代被告等償付開店時裝潢之工程款
    ，嗣以上開工程款作價入股之事，固據提出工程款估價便條
    紙在卷可參。惟按隱名合夥乃當事人約定，一方對於他方所
    經營之事業出資，而分受其營業所生之利益及分擔其所生損
    失之契約，民法第700 條定有明文。而依原告到庭自承：因
    與裝潢系爭美容院之廠商為朋友關係，且裝潢廠商亦是其代
    為尋找，才幫忙代墊裝潢費，嗣因被告積欠墊款已半年，經
    屢催未果，應被告要求以代墊款轉為經營美容事業之入股金
    ，並以出資比例來分配合夥事業之盈利，伊僅以電話詢問經
    營狀況，鮮少親赴系爭美容院視察等語（參見99年1 月12日
    起訴狀，司北調卷第3 頁），與丙○○於本院99年5 月20日
    期日到庭自承：「一、當初確實有講要合夥開店，當時裝潢
    、家具及美容材料都是由我及乙○○，總共新臺幣770,000
    元，當時甲○○並沒有答應一起合夥只是幫忙處理事情，乙○○則有同意合夥。二、後來因為虧損故無法繼續經營，原
    告後來打電話叫我將店轉讓，我說我不知道如何處理，原告
    也沒在管。後來轉讓店面後得到的轉讓金因為支付以前積欠
    的租金等，所以我們也無法在分配給合夥人。」等語，以及
    乙○○於同日到庭自承：「一、起訴狀原證一，招牌、電視
    、盆栽、遙控器、瓦斯非原告所出的，剛開始原告就只有提
    供現金30萬元去支付。另外里長20萬元部分是作工程的金額
    ，這是原告去處理的，支出多少錢我們不清楚，另其他部分
    會在整理後陳報。二、剛開始合夥時原告告知不需記帳，所
    以我們都有沒有記帳資料，相關資料會整理後補陳。」等語
    （見本院卷第16-17 頁），由上可知，雙方各自陸續投入資
    金據以支付裝潢及經營系爭美容院所需之生財設備，此亦為
    乙○○、丙○○所自認，是原告稱其應乙○○、丙○○要求
    以代墊款轉為經營美容事業之入股金時，顯與渠等已有出資
    經營美容院之合意，已有就乙○○、丙○○經營美容事業有
    合夥之合意，惟雙方就出資經營美容事業，既未出名訂立合
    夥契約，原告亦未執行經營美容業事務，而係由乙○○為出
    名營業人，此見前揭北檢署之不起訴處分書即可自明，復為
    雙方到庭所不爭執，則原告與乙○○、丙○○間就經營美容
    事業顯係成立隱名合夥契約等情，至為明確。從而乙○○、
    丙○○辯稱其與原告僅成立隱名合夥關係，應可採信。
 2、按當事人主張有利於己之事實者，就其事實有舉證之責任。
    但法律別有規定，或依其情形顯失公平者，不在此限。民事
    訴訟法第277 條定有明文。又主張法律關係存在之當事人，
    僅須就該法律關係發生所須具備之特別要件，負舉證之責任
    ，至於他造主張有利於己之事實，應由他造舉證證明。最高
    法院48年臺上字第887 號判例要旨參照。至於原告另主張甲○○亦共同經營系爭美容院等情，惟為甲○○所否認，揆諸
    前揭條文說明，原告應就此部分之主張負舉證責任，惟原告
    對此並未舉證以實其說，復審酌原任系爭美容院員工之李玉
    庭於99年8 月25日到庭證稱：「……90年左右，當時乙○○
    及丁○○二人是店裡的合夥人，就我知道就只有這二位，其
    他的合夥人我沒有見過。」等語（見本院卷第97-98 頁），
    以及原告前對乙○○、丙○○另案提起背信之刑事告訴，並
    未將甲○○同列經營美容院之合夥人而為主張等情，則甲○○抗辯並無共同經營系爭美容院，並非無據，是原告主張甲○○共同經營系爭美容院，即屬無據。
(二)、兩造合夥關係終止後，是否經過清算？
 1、按合夥解散後，應先經清算程序，合夥財產於清算完畢，清
    償合夥債務或劃出必需數額後，始能就賸餘財產返還各合夥
    人之出資及應受分配利益之成數，在未經清算終結確定盈虧
    以前，自不得就原來出資為返還之請求，有最高法院53年臺
    上字第203 號判例意旨參照。如隱名合夥契約如因目的事業
    已完成而終止時，出名營業人應返還隱名合夥人之出資及給
    與其應得之利益。此觀民法第708 條第3 款、第709 條規定
    自明。而隱名合夥契約之出名營業人究應給付隱名合夥人利
    益若干，自須依民法第701 條準用同法第694 條規定經由合
    夥人全體或由其所選任之清算人清算後始可確定，亦有最高
    法院76年度臺上字第1647號判決意旨參照，是縱使隱名合夥
    契約，亦應準用合夥之規定，於合夥終止後仍須經結算程序
    ，始能分配其損益。經查：兩造之隱名合夥尚未清算，此為
    兩造到庭所不爭執（參見前述言詞辯論筆錄內容），乙○○
    、丙○○雖辯稱系爭合夥事業已無盈餘，並提出現金支出傳
    票、估價單等件影本附卷為憑（見本院卷第23-70 頁），惟
    為原告所否認，原告既不同意乙○○、丙○○所提結算結果
    ，而渠等亦無法提出經兩造簽名之結算會計帳冊為憑，此外
    ，乙○○、丙○○對於兩造合夥關係終止後確經過清算程序
    等情，復未能舉證以實其說，尚難僅憑渠等片面提出之現金
    支出傳票，遽認兩造已經過清算程序，足證兩造間顯然對於
    系爭合夥事業終止後，仍未經清算終結確定。
 2、次按合夥解散後，應先經清算程序，合夥於清算完畢，清償
    合夥債務或劃出必需數額後，始能就賸餘財產返還各合夥人
    之出資及應受分配利益之成數，在未經清算終結確定盈虧以
    前，自不得就原來出資為全部返還之請求。又合夥解散後，
    其清算由合夥人全體或由其選任之清算人為之，此為民法第
    694 條第1 項所明定，合夥解散時其原執行合夥事務人之執
    行權，即應歸於消滅。對於清算事務，除原為合夥人者應與
    其他合夥人全體共同為之外，如非被選任之清算人，不得單
    獨為之，有最高法院86年度臺上字第3691號判決意旨參照。
    經查：兩造並未選任清算人乙節，亦為兩造所不爭，已如上
    述，且合夥之清算事務自應由兩造共同為之，原告對乙○○
    、丙○○所提將系爭美容院以20萬元轉讓予郭尊總以抵償債
    權等情，既表示不同意見，且不同意該計算結果，兩造間顯
    然對於系爭合夥事業終止後，仍未經清算終結確定，灼然可
    見，原告雖舉證人黃秀芳到庭證述：曾投資系爭美容院，並
    於退夥時獲至值約3 、4 萬元美容產品當為紅利等語（見99
    年8 月25日言詞辯論筆錄，卷95頁反面），惟由黃秀芳之證
    詞，並無法證明乙○○、丙○○目前應返還原告之出資及應
    得利益，兩造合夥關係終止後，未經清算程序，即不得就原
    來出資為全部返還之請求，另關於合夥出資比例為何？合夥
    關係是否有盈餘為甲○○購車？合夥關係是否發生虧損？等
    爭點，即毋庸再予審酌。
五、綜上所述，原告與被告乙○○、丙○○間之隱名合夥關係已
    終止，但尚未選任清算人進行清算程序，合夥之清算事務自
    應由兩造共同為之，不得單獨、片面為之。從而原告依隱名
    合夥法律關係，先位請求被告乙○○、丙○○偕同原告清算
    合夥財產之主張，為有理由，應予准許，逾此部分之請求，
    則無理由，應予駁回。至於原告另主張依無因管理之法律關
    係，備位請求被告連帶負清償779,233 元之責任，惟原告先
    位之訴既為有理由，本院即無庸就其備位之訴另為裁判，附
    予說明（依原告於99年8 月2 日言詞辯論筆錄陳述，以先位
    為有理由時，備位聲明即毋庸審酌，卷86-87頁）。
六、本件事證已臻明確，兩造其餘之攻擊防禦方法，經審酌後，
    核與判決基礎之事實及結果並無影響，爰不予一一贅述，併
    此敘明。
七、訴訟費用負擔之依據：民事訴訟法第79條。
中    華    民    國    99    年    11    月    3     日
                  民事第五庭    法  官  鄧德倩
以上正本，係照原本作成。
如對本判決上訴，須於判決送達後20日內向本院提出上訴狀。如
委任律師提起上訴者，應一併繳納上訴審裁判費。
中    華    民    國    99    年    11    月    3     日
                                書記官  林孔華

司法院資訊處製作；財團法人民間司法改革基金會備份。
